【裁判字號】    99,勞上易,42
【裁判日期】    991019
【裁判案由】    給付退休金等
【裁判全文】
臺灣高等法院臺中分院民事判決        99年度勞上易字第42號
上  訴  人  乙○○
訴訟代理人  蔡本勇  律師
被  上訴人  統揚實業股份有限公司
法定代理人  甲○○
訴訟代理人  曾耀聰  律師
上列當事人間請求給付退休金等事件，上訴人對於民國99年6月4
日臺灣南投地方法院98年度勞訴字第5 號第一審判決提起上訴，
本院於99年10月5日言詞辯論終結，茲判決如下：
    主      文
上訴駁回。
第二審訴訟費用由上訴人負擔。
    事實及理由
一、上訴人起訴主張：上訴人自民國（下同）83年2月24日起任
    職於被上訴人公司，負責系統家具木作工程之製作，被上訴
    人於斯時並為上訴人投保勞工保險，最初上訴人之本薪為新
    台幣（下同）17,400元，歷經調整，最後於93年5月1日調整
    為每月33,300元。而上訴人任職被上訴人期間盡力工作，遇
    被上訴人要求加班，亦全力以赴，被上訴人遂一再為上訴人
    加薪。詎自96年後，被上訴人開始以不正當手段逼走員工，
    卻未支付資遣費，並因上訴人退休之日即98年2月24日即將
    屆至，被上訴人預見將給付上訴人退休金之情形，遂開始對
    上訴人百般刁難，企圖使上訴人自行離職，甚至還虛構上訴
    人有蓄意毀損材料、自動裁板機及擅自曠工達3日以上等違
    反勞動基準法第12條第1項第5款、第6款之情形，而於98年6
    月23日以南投南崗郵局第122號存證信函將上訴人予以免職
    。惟上開免職理由均非事實，且上訴人係35年9月24日出生
    ，自83年2月24日起至98年6月26日任職於被上訴人公司，年
    齡已近63歲，並工作逾15年以上，符合勞基法第53條第1款
    自請退休之要件，上訴人乃於98年6月26日以名間郵局第23
    號存證信函回覆被上訴人上開虛構之免職理由，並向被上訴
    人為自請退休之意思表示，此存證信函經被上訴人於同日收
    受，是於斯時雙方間之勞動契約業已消滅，上訴人自得請求
    被上訴人給付退休金。而上訴人實際工作之年資為15年又4
    個月，則依勞基法第55條第1項第1款及第2項之規定，前15
    年期間係每1年2個基數，故前15年之基數為30；另4個月年
    資屬15年後之年資，每1年1基數，雖未滿半年，仍依半年計
    ，故另4個月有0.5個基數，上訴人之基數總計為30.5。又以
    勞工保險投保薪資即每月33,000元為平均工資而計算，被上
    訴人應給付之退休金總計為1,006,500元（計算式：33,000
    30.5＝1,006,500）。為此提起本訴，求為判決命被上訴
    人應給付上訴人1,006,500元，及自起訴狀繕本送達翌日起
    至清償日止，按年息5%計算之利息，並准上訴人供擔保宣告
    假執行。
二、原審以上訴人之訴為無理由，而判決駁回上訴人之訴及其假
    執行之聲請。上訴人不服提起上訴，其上訴聲明求為判決：
    (一)原判決廢棄。(二)被上訴人應給付上訴人1,006,500元及自
    起訴狀繕本送達翌日起至清償日止按年息百分之五計算之利
    息。(三)第一、二審訴訟費用均由被上訴人負擔。其陳述除與
    原判決記載相同者予以引用之外，另補稱：
  (一)本件主要爭點為被上訴人於98年6月23日以上訴人連續曠職
    三日等事由，終止兩造之勞動契約，有無理由？依勞工請假
    規則第四條：「勞工因普通傷害、疾病或生理原因必須治療
    或休養者，得在左列規定範圍內請普通傷病假：一、未住院
    者，一年內合計不得超過三十日。二、住院者，二年內合計
    不得超過一年。三、未住院傷病假與住院傷病假二年內合計
    不得超過一年。經醫師診斷，罹患癌症（含原位癌）採門診
    方式治療或懷孕期間需安胎休養者，其治療或休養期間，併
    入住院傷病假計算。普通傷病假一年內未超過三十日部分，
    工資折半發給，其領有勞工保險普通傷病給付未達工資半數
    者，由雇主補足之」、第五條：「勞工普通傷病假超過前條
    第一項規定之期限，經以事假或特別休假抵充後仍未痊癒者
    ，得予留職停薪。但留職停薪期間以一年為限」、第十條：
    「勞工請假時，應於事前親自以口頭或書面敘明請假理由及
    日數。但遇有急病或緊急事故，得委託他人代辦請假手續。
    辦理請假手續時，雇主得要求勞工提出有關證明文件」等規
    定，就勞工之普通傷病假，員工依法請假時，雇主應無拒絕
    之權利。
  (二)上訴人於98年6月11日先提出病假申請，因被上訴人之人事
    管理人員要求上訴人必須先將其特別休假休完，上訴人乃依
    其要求先為特別休假之申請，未得被上訴人公司經理施愛專
    之同意，上訴人方以病假為由提出申請，並於同年6月12日
    補送診斷證明書予管理課人員（此參卷內98年度上訴人請假
    卡足稽），上訴人已依法律規定申請病假，雇主應無拒絕之
    權利。
  (三)上訴人於九十八年四月間因長期熬夜加班、嚴重超時工作，
    造成右肩肌腱炎併關節囊黏粘至關節活動受限之工作傷病，
    施打類固醇止痛劑，仍照常上班工作。並分別於同年四月二
    十四日、二十八日、六月六日、十五日、八月八日、九月二
    十一日、九十九年一月十九日、三月一日、四月十二日、十
    九日、六月二十一日、二十四日、七月十五日、七月二十二
    日、八月十二日等多次至南基醫院治療（參南基醫院九十九
    年八月十八日之病歷摘要及病歷影印本乙份）。九十八年六
    月六日右肩復發疼痛，至南基醫院複診時，經蘇得根醫生告
    知該病況僅能多休息，避免工作時搬運重物，無法再行施打
    類固醇消炎止痛。
  (四)嗣九十八年六月十日因被上訴人公司主管誤以為上訴人蓄意
    毀損材料，同年六月十一日被上訴人公司主管誤以為上訴人
    蓄意取下自動裁板機之發條。上訴人因身體病痛復遭公司主
    管誤解，方無法忍痛繼續工作，乃依法向被上訴人公司提出
    申請病假14日，隔天並提出診斷證明書予被上訴人公司，此
    為上訴人請假事實之經過。依上開法律相關規定，被上訴人
    公司人員誤認上訴人並未有任何傷病，逕為拒絕上訴人之請
    假。惟被上訴人公司主管及相關人員，並未通知上訴人，其
    請假遭拒絕，仍應繼續上班工作之訊息。上訴人因認為已合
    法申請病假，故未上班工作，應非無故曠職。從而，被上訴
    人公司以上訴人無故連續曠職三日以上，終止系爭勞動契約
    ，顯屬違法而無效。
  (五)又依民法第一四八條：「權利之行使，不得違反公共利益，
    或以損害他人為主要目的。行使權利，履行義務，應依誠實
    及信用方法」之規定，被上訴人公司縱有拒絕上訴人申請病
    假之權利，但應明確告知上訴人無法申請病假之理由及申請
    病假若未經被上訴人公司同意，逕自拒絕上班時，即屬無故
    曠職，若連續曠職三日以上，公司得不經預告逕為終止系爭
    勞動契約，方符誠信原則，以保障勞工之權利。惟被上訴人
    公司並未通知上訴人請假已遭拒絕，若拒絕上班時即為無故
    曠職，竟逕自以勞基法第十二條第一項第六款之規定，終止
    兩造勞動契約，其行使權利顯以損害上訴人為主要目的，且
    非依誠實及信用方法為之，應屬無疑。
  (六)被上訴人公司另依勞基法第十二條第一項第五款之規定，主
    張上訴人工作時故意損耗機器、原料，致使雇主受有損害部
    份，分述如下：有關九十八年六月十日裁壞一片美耐板之行
    為部分，依證人沙肯及林南陣之證述，仍無法證明上訴人有
    裁錯尺寸。另該片美耐板遭上訴人裁為185 公分，究竟其使
    用之情形為何？尚待查明。且依沙肯及林南陣之證述，皆無
    法證述上訴人行為係屬故意。退萬步言，倘若被上訴人之主
    張為真實，上訴人所造成之損害甚小，亦應與被上訴人公司
    行使勞基法第十二條第一項第五款之權利不相當，故被上訴
    人據此終止勞動契約，顯無理由。有關九十八年六月十一日
    故意毀壞機器之行為部分，證人林南陣與朱沙證述：「（問
    ：原告乙○○所使用那台機器有無常常出狀況？）有，都是
    原告乙○○自己處理，嚴重的原告都叫廠商，有些簡單，原
    告可以處理」、「（問：原告把發條拉掉後，蓋子蓋起來，
    他人就走了？）沒有，我問林組長為什麼把發條拿掉．．．
    他沒有說什麼」、「我問他後，他就把發條給我，之後他就
    走了」、「（問：原告走之前，有交給你一條發條，是他拔
    掉那一條？）是另外一條」等語，尚不足以認定上訴人有故
    意毀壞機器之行為。況上訴人交付予證人朱沙之發條，經朱
    沙裝載於機器上，即修好系爭機器。上訴人為修理該機器，
    方取走壞掉之發條，此與證人之證述及事實相符。故被上訴
    人公司主張行使勞基法第十二條第一項第五款之規定，終止
    勞動契約，顯無理由。
三、被上訴人則請求駁回上訴人在原審之訴及其上訴，並以下列
    情詞抗辯：
  (一)98年6月9日被上訴人之供貨廠商送來被上訴人最近二年內未
    進，屬極特殊之原料而特別訂購之橘紅色美耐板，因除大批
    貨物由倉庫會計小姐簽收外，零星之美耐板均不進倉庫，是
    由製作部門之上訴人簽收。且該美耐板係屬上訴人擔任課長
    之生產課工作，廠商送來貨物，應由該課簽收，縱上訴人當
    日製造單上無需使用，其翌日亦需使用，本應由上訴人簽收
    ，況先前亦是由上訴人或其組員即訴外人林南陣簽收。惟上
    訴人因與公司同事即訴外人之外籍勞工沙肯相處不睦，竟示
    意廠商拿給沙肯簽收，沙肯未疑有他，乃簽收並置於自己工
    作區域內。其後上訴人未告知沙肯即取走該美耐板，並故意
    將該美耐板裁斷一大截，致使該美耐板無法使用，嗣後並要
    林南陣將該美耐板藏匿，被上訴人之人員因而遍尋不著，上
    訴人亦矢口否認有拿取，還私下要求林南陣不得告知任何人
    實情，直至該美耐板被尋獲，林南陣在被上訴人之管理人員
    說服下說出實情，上訴人始承認係其所為。而上訴人對於上
    開故意損壞被上訴人材料之行為，於98年6月26日所寄出之
    存證信函雖辯稱係疏忽看錯尺寸所致，惟上訴人擔任此項工
    作已有十多年，幾乎不曾有如此錯誤，且上訴人工作係依據
    製造單施作，其內有詳細尺寸及顏色，該美耐板顏色又是特
    殊顏色，一般而言會更慎重，應不至於弄錯，況本應裁切成
    21090（公分）之規格，卻裁成180120（公分），數字
    相似度幾乎為零，是上訴人若非故意，實無因疏忽發生此種
    離譜錯誤之可能。又上訴人裁切之尺寸，根本不符一般作業
    尺寸，被上訴人公司內並無其他產品有此尺寸，亦無其他產
    品需用該顏色美耐板。故上訴人事前故意讓無關之同事沙肯
    簽收該美耐板後，未經告知即自沙肯保管中取走該美耐板，
    嗣並故意隱藏，又否認取走，復要求林南陣不得說出實情。
    凡此，均可見上訴人有故意毀損，然後藏匿該美耐板。至上
    訴人所指上開裁錯尺寸一事，被上訴人已對伊記小過一次，
    並且扣薪225元云云。然上訴人此次被記小過，乃係因被上
    訴人應客戶要求送至小琉球之桌板桌面有膠，作業不當，以
    致於98年6月4日或5日遭客訴，此本應由上訴人負責，乃予
    記小過一次，並扣薪900元，又上訴人主張整個部門均有責
    任，因此除對上訴人記小過一次外，扣薪900元由該課4人平
    均負擔，每人扣薪225元，被上訴人並循往例於98年6月11日
    公佈此項懲處，與上開裁錯尺寸一事無關。
  (二)又98年6月11日，被上訴人因上訴人前揭毀損材料事件原擬
    將上訴人調離原本工作，暫時改派其他可勝任之工作，惟上
    訴人不同意，並於當日填寫事由為出國旅遊之假單請休特休
    假14天後，即逕自離去，後走到工廠門口時，又折回至工作
    機台拿外套及水杯，並將工廠內自動裁板機之1 根發條扯掉
    ，致使該機器無法運轉後，隨即離開公司。依被上訴人公司
    經南投縣政府於91年6月24日以府社勞字第09101091630號函
    備查之工作規則，第6章「請假」第1條規定：「員工請假最
    小請假單位以一小時計並得依規定填寫請假單，提示正當證
    明文件，經各單位主管核准，始得請假：：：員工若無請假
    或請假有虛偽情事均以曠職論」，是請假必須在請假卡上填
    寫代理人，並經過廠長及經理批准後，始完成請假手續。然
    上訴人未填寫代理人表上之代理人（即訴外人許長洲），卻
    填寫無關之外勞SUTHA，且未經廠長批准，並於協理不予准
    假之情形下，即逕自離去，根本未完成請假手續。況依勞基
    法施行細則第24條第2款規定，特別休假日期應由勞雇雙方
    協商排定之。上訴人未與被上訴人協商，片面排定特別休假
    日期，其請休特別休假，自非允當，應視為曠職。又依勞工
    請假規則第10條規定，辦理請假手續時，雇主得要求勞工提
    出有關證明文件。而98年6月12日，上訴人又至被上訴人公
    司填寫假單，表示因公手扭傷醫師說要多休息幾天云云，但
    所提出之病歷資料卻是2週前所開具，內容為肌肉拉傷，惟
    之前2週，上訴人並無任何異樣，因此被上訴人不同意上訴
    人請假，而上訴人亦未再提出其他足資證明文件，則其請假
    即非適法，應視為自行曠職。至被上訴人之內部規定，雖會
    有所通融，然通融之情形係屬例外，僅係被上訴人給予員工
    方便，不能視為當然應該如此。況依勞工請假規則第4條第3
    項規定，普通傷病假1年內未超過30日部分，工資折半發給
    。因此，若上訴人請病假，工資至多只是折半發給，若是請
    特休，則依勞基法第39條規定，薪資反須照常發給，若特休
    假未休，繼續工作，工資甚須加倍發給。準此，若上訴人要
    休病假，只要時間不過長，不影響正常工作，被上訴人豈有
    反對而要求上訴人應休特休假之理。
  (三)又縱上訴人得請求退休金，然上訴人於98年2月3日已選擇適
    用勞工退休金條例所規定之退休辦法，亦即採用新制。依勞
    工退休金條例第11條規定，採用新制者，其先前之年資應予
    保留，於勞動契約終止時，應以契約終止時之平均工資，計
    給該保留年資之資遣費及退休金。即選用退休新制後，在此
    之前之舊制年資並不受影響。是以上訴人於98年2月3日採用
    新制後之年資仍予計算請求退休金，顯有未合。因此即使上
    訴人得請求退休，其得請求之退休金計算期間僅自83年2月
    24日起至98年2月2日為止，不足15年。況且上訴人曾於90年
    8月20日至90年9月18日離職30日，此亦需扣除，計算後年資
    僅只14年10個月又8日。其工作未逾15年，尚不符合勞基法
    第53條第1款自請退休之要件。
  (四)本件上訴人應裁切之美耐板，原本規格係240120（公分）
    ，依工作製造單上所載，應裁切成21090之規格，然上訴
    人卻裁切成185120。上訴人稱係因為尚有18090之製造
    單，因此誤裁。然即使有其他製單，其記載亦係「180」，
    並非185。上訴人竟裁成185，顯非因為有其他製單記載180
    ，因此看錯所致，而係上訴人故意毀損材料，至為灼然。
  (五)又勞工請假規則第十條規定：「勞工請假時，應於事前親自
    以口頭或書面敘明請假理由及日數。但遇有急病或緊急事故
    ，得委託他人代辦請假手續。辦理請假手續時，雇主得要求
    勞工提出有關證明文件」。既然勞工請假，應事前以口頭或
    書面為之，則被上訴人公司所訂工作規則規定應填寫請假單
    ，即非無據。再既然雇主得要求勞工提出有關證明文件，則
    被上訴人公司所訂工作規則規定請病假應提出證明文件，亦
    非無據。而勞工請假規則亦規定勞工請假，應事先請假並提
    出相關證明文件，足見勞工欲請假，仍須依相關規定辦理，
    並非可以恣意而為。職是，被上訴人公司所訂工作規則規定
    ：「若無請假或請假有虛偽之情事均以曠職論」，自符合上
    開勞工請假規則之規定，並無上訴人所稱「應屬無效」之情
    形。
  (六)上訴人向施愛專請假前，並未先向廠長請假，又未覓妥職務
    代理人（所覓職務代理人朱沙，與公司規定之許長洲不符）
    ，且當時上訴人係向施愛專請假，假單上係記載請特休十四
    天，要出國旅遊，並未記載要請病假，亦未口頭表示要請病
    假，則不論當時上訴人是否確因手疾，無法工作，均難謂伊
    已依規定完成請假手續。而98年6月12日當天，上訴人雖然
    又到被上訴人公司，但仍然未依規定辦理請假手續，明知請
    假應向廠長及協理辦理，由渠等簽准，管理課張杏雪並無准
    假權利，卻拿著請假卡及診斷證明書要張杏雪收執，張杏雪
    拒絕收受，上訴人即將請假卡留在張杏雪桌上，自行離去。
    是當日伊雖有帶診斷證明書到被上訴人公司，然並未提出予
    有權審核之人，卻提出予無關之人而遭拒，其並未依法辦理
    請假，至為灼然。況據證人施愛專、張杏雪到庭證述，上訴
    人請假因不符程序，不予核准，且張杏雪並非公司規定請假
    之窗口，無權准假，上訴人請假仍應向廠長及協理辦理，凡
    此，均已當場告知上訴人。上訴人主張並未有人告知伊請假
    遭拒絕云云，自無可採。
四、兩造前揭主張及抗辯，雙方對於下列事項不爭執：1.上訴人
    係35年9月24日出生。2.上訴人自83年2月24日起任職於被上
    訴人公司。3.上訴人任職於被上訴人公司期間，勞工保險最
    後投保每月薪資為33,300元。而雙方所爭執之事項則為：
    被上訴人於98年6月23日以上訴人有勞基法第12條第1項第5
    款、第6款規定之情形，予以免職，並以南投南崗郵局第122
    號存證信函送達上訴人，是否有據？上訴人於98年6月26
    日以名間郵局第23號存證信函對被上訴人為自請退休之意思
    表示，並據以請求被上訴人給付退休金，有無理由？爰就此
    兩造爭執之事項，審酌判斷如下：
  (一)關於被上訴人指上訴人於98年6月10日蓄意毀損材料，有勞
    基法第12條第1項第5款之情形部分。按勞工有故意損耗機器
    、工具、原料、產品，或其他雇主所有物品，或故意洩漏雇
    主技術上、營業上之秘密，致雇主受有損害者，雇主得不經
    預告終止契約，勞基法第12條第1項第5款定有明文。本件據
    證人沙肯在原審證稱：「（98年6月10日原告乙○○在被告
    公司裁壞了一塊美耐板這個事情你可知道？）我知道。（當
    天的過程情形如何？）那天我到林組長（指上訴人）拿美耐
    板去裁，不知道是他裁錯還是故意裁掉，後來我有看到他裁
    掉後拿去放，不給人家看到：：：後來他問我，有沒有看到
    美耐板：：：他說沒有送來美耐板，我有看去找美耐板，我
    再問他，有沒有看到美耐板，他說沒有，我就跟他講，我有
    看到你放哪裡，等一下我去找，我去找到，叫協理去看，後
    來原告就沒有講什麼了」、「（原告裁完美耐板之後，是放
    在哪裡？）放在還沒有拿來使用美耐板的下面。（那的地方
    ，就是本來放美耐板的地方？）是的」、「（原告乙○○去
    藏美耐板的時候，有誰幫他藏？）證人林南陣。（你說原告
    拿美耐板去放的地方，那地方可有鎖住？）沒有鎖住，也沒
    有限制誰才能去，那是林組長的地方，因為林組長他做美耐
    板的地方，證人林南陣也可以去拿。（98年6月10日那日你
    有看到原告乙○○如何裁壞美耐板？）我看到他拿美耐板去
    裁，我不知道他是故意裁錯還是不小心裁錯的。他先裁185
    公分，他只裁一次，裁完之後，他就拿去藏了，另外一端就
    沒有裁。（林組長拿去藏，是藏幾片？）一片，大片的」等
    語（見原審99年3月11日言詞辯論筆錄）。而證人林南陣亦
    在原審證稱：「（你是被告統揚實業股份有限公司內與原告
    乙○○同壹組？）是，原告是我組長。（98年6月10日原告
    乙○○有一塊菊紅色美耐板裁錯？）有。（一般你們裁美耐
    板，之前是否要先丈量？）要。（98年6月10日原告乙○○
    裁這塊美耐板你可有在場？）我有看到他裁，但因為有一段
    距離，所以他裁美耐板的長度及美耐板的色彩，我都沒有看
    到。（原告裁這塊美耐板的時候，他可有用尺丈量？）我沒
    有看到他用尺量」、「（這塊美耐板裁錯，他如何處理？）
    捆起來拿到旁邊放，後來證人沙肯要這個東西，因為證人沙
    肯他們跟我們是同樣的顏色的美耐板，後來我就不知道。（
    證人沙肯說，原告乙○○裁壞之後，是你跟原告乙○○一起
    藏在美耐板堆？）因為原告乙○○拿不起來那麼多，我就幫
    他將美耐板捧起來，原告乙○○將那塊美耐板放在底下，我
    不知道他放那塊美耐板放在底下。（當時原告乙○○有無說
    他將那塊美耐板藏在那裡，不要讓人家知道？）沒有，他都
    沒有講過）」、「（你說沒有看到原告乙○○用尺丈量，你
    是注意看沒有看到還是沒有看到？）因為有一段距離，所以
    看不清楚」等語（見同上原審言詞辯論筆錄）。依證人沙肯
    、林南陣之上開證詞，固足認上訴人確於98年6月10日在被
    上訴人公司內，有裁錯美耐板之情事。惟證人沙肯、林南陣
    並未目睹上訴人有無先使用尺丈量美耐板，再予以裁切，且
    上訴人裁錯美耐板之後，另外一端就沒有再裁切，又於裁錯
    美耐板之後，係將該裁錯之美耐板放置於被上訴人公司內通
    常放置美耐板，並無限制得以出入之人員，亦無上鎖之處，
    顯見上訴人並非刻意將裁錯之美耐板藏置該處，不讓他人知
    道，是難認上訴人係出於故意毀損而裁錯美耐板。被上訴人
    指上訴人蓄意毀損材料，有勞基法第12條第1項第5款之情形
    乙節，即無足取。
  (二)關於被上訴人指上訴人於98年6月11日毀損自動裁板機，有
    勞基法第12條第1項第5款之情形部分。據證人朱沙於原審證
    稱：「（98年6月11日當天早上你有無看到原告乙○○把被
    告統揚實業股份有限公司裡面裁板機的發條拉下來？）我有
    看到林組長（指上訴人）進去工廠裡面，把裁木的機器底下
    的東西拔掉，拔掉發條。（拔掉發條幾條？）壹條。（原告
    拔掉發條之前，機器有無運作？）沒有。（是當天沒有開機
    器，或是機器動了以後，原告把開關關掉再拔掉？）那天機
    器還沒有開動。（前一天，那台機器的運作是否正常？）正
    常。（那天，你為什麼會看到原告把這條發條拔掉？）我那
    天在機器的同一邊，包裝東西。（原告把發條拉掉之後，原
    告又做了什麼事情？）拉掉之後，蓋子蓋起來，他人就走了
    ，後來他又再回來拿東西。（原告回來拿什麼東西？）衣服
    、杯子，衣服放在手上，杯子放在袋子裡面。（你有無跟原
    告說話？）沒有，我有問林組長為什麼把發條拿掉，拿掉以
    後，後面的人如何用這個機器，他沒有說什麼。（後來原告
    有拿什麼東西給你？）我問了他以後，他就拿發條給我，之
    後他就走了。（原告有無告訴你，機器壞掉要修理？）沒有
    」、「（如果當天你沒有看到原告把那台機器的發條拔掉，
    你會知道如何修理那台機器？）不會」等語（見原審99年4
    月15日言詞辯論筆錄）。足見上訴人於98年6月11日上午8時
    許，係將被上訴人公司內裁板機之發條拔掉之後，再將裁板
    機之蓋子蓋起來，使他人無從得知該裁板機之發條已被拔除
    ，上訴人就逕行離開，並未將該裁板機之發條已被拔除之情
    形告知被上訴人公司其他工作人員，或告訴其他工作人員該
    裁板機有故障之情事，且上訴人將該裁板機發條拔掉之時間
    ，係在當天該裁板機運轉之前，而該裁板機於前一天尚能正
    常運作，應無故障之情形，堪認上訴人將該裁板機發條拔掉
    ，應係出於毀損該裁板機之故意，其將該裁板機發條拔掉，
    使該裁板機無法正常運作，受有損害，至為明灼。上訴人謂
    伊係為修理該機器，方取走壞掉之發條，且依證人朱沙之證
    言，亦不能認定伊有毀損該裁板機之故意云云，尚無足採。
    被上訴人指上訴人於98年6月11日毀損自動裁板機，有勞基
    法第12條第1項第5款之情形，即非無據。
  (三)關於被上訴人指上訴人於98年6月11日未經准許擅自曠工3日
    以上，有勞動基準法第12條第1項第6款之情形部分。依勞動
    基準法第12條第1項第6款之規定，勞工無正當理由繼續曠工
    3日，或1個月內曠工達6日者，雇主得不經預告終止契約。
    經查：證人施愛專於原審證稱：「（與兩造有無親屬或僱傭
    關係？）被告統揚實業股份有限公司是我老闆」、「（你現
    任職何職務？）現在是協理，以前是經理。（原告要請假，
    是否要經過你？）要先經過廠長，再經過我。（98年6月11
    日，原告有無跟你說，他要請假？）他有跟我說要請假，有
    拿請假單給我，但程序不對。（當時的情形？）那天我們總
    經理請他到辦公室，總經理很生氣，說林組長（指上訴人）
    為什麼會破壞東西，總經理說跟他調工作，林組長很生氣，
    說他不要做了，原告就跑到管理課去，我就跟原告說，不要
    這麼生氣，你跟總理經那麼久了，你知到他的個性，這次就
    順著了，過了幾天再給總經理好好說，他還是很生氣，說不
    要做了，然後我就去總經理室，原告就拿假單到總經理室去
    給我，上面寫出國旅遊，我說這理由我不可能簽的，原告就
    把假卡再拿出去。（當時原告跟你請假，他有無說要休幾天
    假？）他沒有說。（原告當時有無說，他手受傷要請病假？
    ）沒有。（你認為程序哪裡不符合？）一般請假要經過廠長
    ，再送到我辦公室。（原告當時有無說要請特休？）沒有。
    （隔一天，原告有無再找你要請假？）沒有。（後來原告有
    無跟你說要請假？）沒有」、「（總經理請原告去辦公室，
    說為什麼破壞東西，你人在哪裡？）公司會議室。（破壞東
    西是指什麼東西？）美耐板」、「（98年6月11日原告假單
    ，你不蓋章的原因？）因為原告跟總經理已經有爭執，我怎
    麼去蓋這個章，讓他去休假。（請假跟總經理爭執，有何關
    連？）那時候我是希望原告不要這麼生氣，不要走，不要休
    假。（98年6月11日之後，在你的桌上，有無看過原告的假
    單、診斷證明書等？）沒有看過」等語（見原審99年4月15
    日言詞辯論筆錄）。又證人張杏雪在原審亦證稱：「（與兩
    造有無親屬或僱傭關係？）我任職於被告統揚實業股份有限
    公司管理課人事部門」、「（98年6月11日原告是否有向被
    告公司請假？過程是否知道？）98年6月11日原告有來管理
    課要拿空白假單，他有問我，要查他的特別假有幾天，當下
    我有回答他，他有14日，他拿了空白假單，就離開管理課，
    後來他離開公司的時候，有把假單拿來管理課給我，我看到
    假單沒有單位主管簽核，所以我就沒有受理，就是沒有接受
    原告把請假單送回管理課，原告就拿了請假單離開管理課」
    、「98年6月11日我看到的請假卡，是有寫出國旅遊，隔日
    原告拿請假單及診斷證明書拿到管理課，又多了因公受傷這
    些字眼，當下我看了之後，也是沒有主管簽核」、「（原告
    請假要單位主管簽准是指誰？）原告的單位主管是廠長劉君
    義、經理施愛專。（98年6月11日當天原告有無跟你說，他
    要請病假？）沒有。（98年6月12日原告是不是跟你說，他
    要請病假？）沒有，他只是拿診斷書過來而已。（原告是要
    診斷書、請假單交給你？）對。（當時你如何跟原告講？）
    我跟他講，你的單位主管都沒有簽核，我沒有辦法接受請假
    。（98年6月11日你有無建議原告，要休特休，不要休病假
    ？）沒有。（98年6月12日原告將請假卡、診斷書給你，你
    有無收起來？）沒有，我有回答，我沒有辦法接受他的診斷
    證明書，如果我接受，我同意他的請假。（你有無權利，不
    經過廠長、經理，接受原告的請假？）沒有」、「（98年6
    月12日你沒有受理，後來那個假單在那裡？）原告把診斷書
    拿回去，假單就放在我那裡。（後來這個假單，你有無往上
    呈？）沒有，這流程不是要我往上呈」、「（原告把假單放
    在你那裡，是你受理假單，還是他把假單放著就走？）他就
    是放著就走，我沒有受理」等語（見原審同上言詞辯論筆錄
    ）。參諸前揭證人施愛專、張杏雪之證詞，並對照卷附上訴
    人98年度之請假卡所載，上訴人於98年6月11日請假時，其
    請假之假別為特休（即特別休假），請假起訖日期係自98年
    6月11日起至6月25日止共14日，事由為出國旅遊，但未經被
    上訴人公司廠長劉君義、經理施愛專之核章；上訴人又於翌
    日即98年6月12日再度前往被上訴人公司管理課人事部門向
    證人張杏雪請假，其所提出之請假卡，除前述記載之內容外
    ，另加註「因公手扭傷醫師說要多休息幾天」，惟仍未經被
    上訴人公司廠長劉君義、經理施愛專之核章。足見，上訴人
    請假之假別均為特別休假。上訴人雖謂：伊因長期熬夜加班
    、嚴重超時工作，造成右肩肌腱炎併關節囊黏粘至關節活動
    受限之工作傷病，多次至南基醫院治療，98年6月11日因身
    體病痛無法繼續工作，乃依法提出申請病假14日，但因被上
    訴人公司為減免其於員工特休假未休完時，應支付員工工資
    之成本開銷，要求員工必須先將特休假休完後，始能請病假
    或事假，故伊於98年6月11日因身體不適欲提出請病假之要
    求時，被上訴人負責請假之人員即要求伊應休特休假，伊方
    以病假為由提出申請云云。然此為被上訴人所否認，上訴人
    復未能舉證以實其說，難認屬實。又依南基醫院函送上訴人
    之病歷摘要及病歷影印本，上訴人之就診日期為98年4月24
    日、28日、6月6日、15日、8月8日、9月21日、99年1月19日
    、3月1日、4月12日、19日、6月21日、24日、7月15日、22
    日、8月12日，未見於98年6月11、12日前往就診，且上訴人
    既能親自前來被上訴人公司，尤難認其有因身體病痛而達無
    法繼續工作之情形。上訴人於98年6月11、12日請假時，未
    經被上訴人公司廠長劉君義、經理施愛專批准，且在經理施
    愛專表明不予准假，根本未完成請假手續之情形下，猶逕自
    離去，未再回被上訴人公司工作。依被上訴人公司經南投縣
    政府於91年6月24日以府社勞字第09101091630號函備查之工
    作規則，第6章「請假」第1條規定：「員工請假最小請假單
    位以一小時計並得依規定填寫請假單，提示正當證明文件，
    經各單位主管核准，始得請假：：：員工若無請假或請假有
    虛偽情事均以曠職論」。上訴人既於98年6月11日起未經准
    許擅自曠工3日以上，有勞動基準法第12條第1項第6款之情
    形，則雇主自得不經預告終止契約。是以，上訴人主張依據
    勞工請假規則之規定，勞工之傷病假，員工依法請假時，雇
    主應無拒絕之權利，且被上訴人縱有拒絕上訴人申請病假之
    權利，亦應明確告知上訴人無法申請病假之理由及申請病假
    若未經被上訴人同意，逕自拒絕上班時，即屬無故曠職，若
    連續曠職三日以上，被上訴人得不經預告逕為終止系爭勞動
    契約，方符誠信原則云云，殊無足採。
五、綜上所述，本件被上訴人指上訴人於98年6月10日蓄意毀損
    材料，有勞基法第12條第1項第5款之情形部分，雖不能成立
    。但上訴人於98年6月11日毀損自動裁板機，以及未經准許
    擅自曠工3日以上，而有勞動基準法第12條第1項第5款、第6
    款之情形部分，則經查屬實。從而，被上訴人於98年6月23
    日以上訴人有勞基法第12條第1項第5款、第6款規定之情形
    ，予以免職，終止雙方契約，並以南投南崗郵局第122號存
    證信函送達上訴人，即屬有據。至上訴人於受免職終止契約
    後，98年6月26日以名間郵局第23號存證信函對被上訴人為
    自請退休之意思表示，並主張依據勞基法第53條第1款、第
    55條第1項第1款及第2項等規定，請求被上訴人給付退休金
    總計1,006,500元及自起訴狀繕本送達翌日起至清償日止，
    按年息5%計算之利息，則為無理由。原審為上訴人敗訴之判
    決，駁回上訴人之訴及其已失所附麗之假執行聲請，並無不
    合。上訴意旨指摘原判決不當，求予廢棄改判，為無理由，
    應予駁回。
六、本件事證已臻明確，兩造所提其餘攻擊防禦方法及舉證，與
    判決結果不生影響，爰不一一論述。
七、據上論結，本件上訴為無理由，依民事訴訟法第449條第1項
    、第78條，判決如主文。
中    華    民    國    99    年    10    月    19    日
                民事第五庭    審判長法  官  李寶堂
                                    法  官  王重吉
                                    法  官  古金男
以上正本係照原本作成。
不得上訴。
                                    書記官  瑞芳
中    華    民    國    99    年    10    月    19    日
                                                      Ｖ

司法院資訊處製作；財團法人民間司法改革基金會備份。
